【裁判字號】    97,醫,15
【裁判日期】    991026
【裁判案由】    侵權行為損害賠償等
【裁判全文】
臺灣桃園地方法院民事判決                97年度醫字第15號
原      告  丙○○
訴訟代理人  呂清雄律師
被      告  乙○○
訴訟代理人  黃清濱律師
            張育祺律師
複  代理人  林孟毅律師
上列當事人間請求侵權行為損害賠償等事件，本院於民國99年10
月5 日言詞辯論終結，判決如下：
    主  文
原告之訴及假執行之聲請均駁回。
訴訟費用由原告負擔。
    事  實  及  理  由
甲、原告起訴主張：
（一）原告前於民國92年1 月初因疲倦、頭暈等症狀曾至香港將
      軍澳醫院就醫，經該院醫師診斷有輕微蛋白尿及高血壓，
      原告雖未接受住院治療，仍經該院開立降血壓藥物服用；
      數日後原告返台前往鶯崧醫學檢查化驗所（下稱鶯崧醫檢
      所）驗血，當時腎功能指標「Creatinine（肌酸酐）」數
      值為1.0mg/ dl ，落於正常範圍。嗣原告於92年1 月6 日
      起至7 月5 日止，每週1 次至訴外人甲○○開設之「仙伯
      堂中醫診所」就醫，主訴頭暈、疲倦、血壓高，經訴外人
      甲○○開立處方並交付每週5 帖中藥予原告服用，並囑咐
      原告不要再服用西藥。詎原告於92年7 月18日前往陽明X
      光醫學檢驗所（下稱陽明醫檢所）抽血檢查結果，竟發現
      腎功能指標數值為「BUN （血中尿素氮）26.6mg/d l」、
      「Creatinine（肌酸酐）2.78mg/dl 」，已達慢性腎衰竭
      之程度。原告遂陸續至國立臺灣大學醫學院附設醫院（下
      稱台大醫院）、台北榮民總醫院（下稱台北榮總）求診，
      經台大醫院確診為「慢性腎衰竭」，屬不可回復之疾病。
      後於96年底，原告之病況已惡化至洗腎程度，並前往財團
      法人恩主公醫院（下稱恩主公醫院）住院治療，經該院評
      估結果，原告屬於極重度之腎功能障礙，遂經社會局核發
      永久有效之身心障礙手冊。
（二）高血壓易造成腎臟之傷害，為造成慢性腎衰竭可能原因。
      訴外人甲○○既為合法醫師，自應具備此相關之醫學知識
      ；且訴外人甲○○未如實每次記載看診情形，在原告病歷
      僅偶然記載之幾次門診記錄中，即有4 度記載原告血壓之
      收縮壓均高於標準值90mm Hg ，其中有3 度之收縮壓數值
      大於或等於110 mmHg，已屬最嚴重之高血壓等級，訴外人
      甲○○違反醫療法第82條第1 項規定，未就此情形善盡注
      意義務，未開立降血壓藥物控制原告血壓，亦未依醫療法
      第73條規定，建議原告轉診至西醫醫療機構，甚至還建議
      原告停止服用西醫開立之降血壓藥物，與原告腎功能於該
      期間急遽惡化乙節，顯有因果關係。另於訴外人甲○○所
      開立處方及交付原告長期服用之藥材中，竟含有「澤瀉」
      等中醫界所周知具腎毒性成分之多種中藥。是以，訴外人
      甲○○為原告所提供之醫療服務不符合債之本旨，顯有過
      失。
（三）基上，原告自得依民法債務不履行、侵權行為之規定請求
      訴外人甲○○賠償下列損失：(1)喪失或減少勞動能力之損
      害：原告之極重度腎功能障礙，依「勞工保險殘障給付標
      準表」、「各殘廢等級喪失或減少勞動能力比率表」所示
      ，為障害項目第47項屬第7 等級殘廢，喪失勞動能力比率
      為69.21%。而原告於90年4 月至91年3 月之年度所得為新
      臺幣（下同）824,069 元，一年減少勞動能力之損害金額
      為570,338 元；且原告於本件起訴時年紀為41歲，法定強
      制退休年齡則為65歲，勞動期間尚餘24年，則乘以24年之
      霍夫曼係數，合計損害金額應為9,151,073 元（計算式：
      570,338 ×16.045＝9,151,073 ）。(2)精神慰撫金：原告
      正值青壯年，為日本亞細亞大學經濟研究所碩士，本有收
      入不低之固定工作，卻因本件醫療疏失致終身殘疾，每日
      思及妻子辛勤工作維持家計、幼子尚待照顧，精神異常痛
      苦，故請求精神慰撫金100 萬元。
（四）訴外人甲○○業於97年6 月14日死亡，被告為訴外人甲○
      ○之子即其繼承人，依民法第1148條第1 項本文、第1153
      條第1 項之規定，被告應概括承受訴外人甲○○之本件債
      務。又行政院衛生署醫審會之鑑定意見固謂即使將血壓控
      制至正常數值，仍無法阻止腎小球發炎及腎功能惡化云云
      ，惟此與高醫醫訊第16卷第6 期期刊中「最常見的腎小球
      腎炎－Ａ型免疫球蛋白腎炎」一文所載內容，以及嗣後台
      大醫院、台北榮總開立高血壓藥物予原告，仍可延緩腎功
      能惡化等情形尚有出入；況依「蛋殼頭蓋骨理論」、「機
      會喪失理論」及實務見解，無論原告之本身體質如何脆弱
      ，不會阻斷甲○○因過失行為引起損害的因果關係，且若
      醫師未及時治療致病人喪失免於殘障之機會，其醫療疏失
      與病人之損害亦有因果關係。至被告主張適用民法繼承編
      施行法第1 之3 條規定，依例外規定應從嚴解釋之法理，
      就「顯失公平者」應從嚴解釋，被告並不符該構成要件。
（五）綜上所述，爰依法提起本件訴訟等語。並為訴之聲明：被
      告應給付原告10,151,073元及自起訴狀繕本送達翌日起至
      清償日止，按週年利率5%計算之利息；原告並願供擔保，
      請准宣告假執行。
乙、被告則以：原告於91年12月19日至香港將軍澳醫院就醫時，
    其腎功能檢驗結果即屬慢性腎衰竭第3 期，嗣於第一次前往
    訴外人甲○○之中醫診所就診6 日後，再另於92年1 月12日
    至鶯菘醫驗所檢驗，結果亦已屬慢性腎衰竭第2 期，足見原
    告於92年1 月6 日第一次至訴外人甲○○之診所治療前，即
    已罹患慢性腎衰竭。且訴外人甲○○治療次數僅為8 次，期
    間對症下藥開立處方，內容以六味地黃丸為主，能治療肝腎
    陰虛型之高血壓，並無違反中醫醫學常規之處，而原告所稱
    澤瀉有腎毒性云云，並無根據，實則該味中藥亦未經我國行
    政院衛生署依藥事法相關規定公告禁止製造、調劑、輸入、
    輸出、販賣或陳列。故原告之腎功能逐漸惡化，乃源於自身
    疾病病程之進展，而非肇因於訴外人甲○○之醫療行為，兩
    者間無因果關係，訴外人甲○○亦無過失。又就原告請求之
    金額部分，若欲依「勞工保險失能給付標準附表」主張其胸
    腹部臟器機能失能，應由教學或評鑑優良之相當等級醫院出
    具失能證據，而非僅依身心障礙手冊之記載事項即得主張，
    難憑該手冊即認原告終身僅得從事輕便工作，況「勞工保險
    殘障給付標準表」所稱殘廢給付標準日數，係被保險人向保
    險人請求殘廢補助及殘廢給付時核算金額之標準，與依民法
    侵權行為之規定請求賠償減少勞動能力損失計算基礎之餘存
    工作年限，尚屬有間；就精神慰撫金部分，原告之慢性腎衰
    竭疾病，既與上開醫療行為間無因果關係，訴外人甲○○又
    無過失，其治療腎臟所承受痛苦，自與本件無涉，縱認原告
    主張有理由，其請求數額亦屬過高，應予酌減。另原告於92
    年7 月後即未曾回診或向訴外人甲○○表示因其診治致生問
    題，訴外人甲○○生前並不知其與原告間有醫療糾紛存在；
    且被告與訴外人甲○○未共同開業，亦未同居共財，被告對
    於訴外人甲○○執業詳情、財產狀況均不清楚，非可歸責於
    被告之原因而不知繼承債務存在，又縱訴外人甲○○醫療疏
    失屬實，亦非被告之過，請求被告清償本件債務顯失公平，
    故依民法繼承編施行法第1 條之3規 定，縱認原告主張有理
    由，被告亦僅需以所繼承之財產為限，對於原告負清償之責
    等語，資為抗辯。並為答辯聲明：駁回原告之訴；若受不利
    判決，請准宣告供擔保免為假執行。
丙、得心證之理由：
一、按訴狀送達後，原告不得將原訴變更或追加他訴。但擴張或
    減縮應受判決事項之聲明者，不在此限，民事訴訟法第255
    條第1 項第3 款定有明文。經查，本件原告起訴時，其聲明
    初為請求被告給付原告51萬元及自起訴狀繕本送達翌日起至
    清償日止，按週年利率5%計算之利息；嗣於起訴狀繕本送達
    被告後，原告不變更其訴訟標的而擴張其請求金額為如上開
    其訴之聲明所示金額。核原告所為此部分訴之變更，顯屬擴
    張應受判決事項之聲明，揆諸上揭法律規定，應予准許，此
    先敘明。
二、兩造不爭執之事項（見本院98年6 月9 日言詞辯論筆錄，本
    院卷第209 頁、第210 ）：
（一）原告前於91年12月間因有疲倦、頭暈等症狀至香港地區之
      將軍澳醫院就醫，嗣經該醫院分別於91年12月19日、92年
      1 月3 日、同年1 月15日、同年4 月4 日進行醫療檢驗結
      果，原告身體尿素氨（Urea）數值各為10.6、10.7、8.9
      、13.2（單位：mmol/L）；肌酸酐（Creatinine）數值各
      為為189 、206 、196 、196 （單位：umol/L）。而上述
      數據皆高於尿素氮（Urea）、肌酸酐（Creatinine）之參
      考值（Referenc e Rang ）2.5 至7.5 （單位：mmol/L）
      、62至126 （單位：umol/L）。另前開檢驗期間內，並經
      該院醫生於92年1 月15日診斷原告患有「proteinuria
      with impaired renal function 」及高血壓（HT）。
（二）原告前於92年1 月初至我國鶯崧醫檢所體檢，經該所出具
      內容記載略以：尿素氮（Blood urea nitrogen ）25.4高
      於參考值5 至23（單位：mg/dl ）；肌酸酐（Creatinine
      ）數值為1 、正常、參考值為0.6 至1.4 （單位：mg％）
      ；中性脂肪（Triglyceride）數值416 、高、參考值40至
      160 （單位：mg％）；尿酸（Uric Acid ）數值8.2 、高
      、參考值2.5 至8 （單位：mg％）。另於同年3 月10日至
      鶯崧醫檢所體檢，經該所出具內容記載略以：尿素氮18.7
      、正常、參考值5 至23（單位：mg/dl ）；肌酸酐1.1 、
      正常、參考值為0.6 至1.4 （單位：mg％）；中性脂肪
      340 、高、參考值為40至160 （單位：mg％）；尿酸8.6
      、高、參考值2.5 至8 （單位：mg％）。
（三）原告為治療其所罹蛋白尿及高血壓之病症，自92年1 月6
      日起迄至同年7 月5 日間，至訴外人甲○○所開設「仙伯
      堂中醫診所」就醫，而依據該診所所留存之原告病歷表所
      載：原告分別於92年1 月6 日、1 月9 日、1 月27日、2
      月18日、3 月10日、5 月3 日、5 月28日、7 月5 日至該
      處就診；其中有5 次原告血壓紀錄，分別為92年1 月9 日
      、1 月27日、2 月18日、3 月10日、7 月5 日，舒張壓與
      收縮壓各為115/160 、85/130、95/135、110/140 、110/
      140 （單位：mmHg；毫米汞柱）；訴外人甲○○並分別於
      原告92年1 月6 日、3 月10日、7 月5 日就診時，為施用
      「澤瀉」中藥之處方。另「澤瀉」目前尚未經我國行政院
      衛生署依藥事法相關規定公告禁止製造、調劑、輸入、輸
      出、販賣或陳列。
（四）原告前至陽明醫檢所體檢，經陽明醫檢所於92年7 月18日
      開具報告，內容略為：尿素氮26.6mg/dl （正常值：5-20
      mg/d l）；肌酐酸2.78mg% （正常值：0.8-2.0mg % ）；
      尿酸7.5 mg% （正常值：3-7 mg% ）；中性脂肪620mg %
      （正常值：50-150mg%）。
（五）原告前至台北榮總體檢，經台北榮總於95年3 月2 日開具
      報告，內容略為：尿素氮65mg/d L（參考值7-20）、尿酸
      10.3mg/dL （參考值：男性2.5-7.2 ）、肌酸酐4.5mg/dL
      （參考值：男性0.7-1.5 ）。
（六）原告前至恩主公醫院就醫，經恩主公醫院開具乙種診斷證
      明書，內容略以：診斷：慢性腎衰竭、高血壓；醫囑：原
      告因上開診斷於96年12月3 日住院接受檢查和治療，於同
      年月11日因病況改善出院，共計住院9 日。出院後宜於門
      診繼續追蹤和治療。原告另至台大醫院就醫，經台大醫院
      於97年10月7 日開具診斷證明，上載內容略以：診斷病名
      ：末期腎衰竭，長期血液透析；醫師囑言：病人慢性腎衰
      竭發現於92年7 月，腎功能在門診追蹤時，逐漸惡化。原
      告因上開腎衰竭疾病，領有上載：障礙類別：重器障（腎
      ）、障礙等級：極重度、鑑定日期：96年12月13日、重新
      鑑定日期：永久有效之身心障礙手冊。
（七）訴外人甲○○於97年6 月14日死亡，被告係其繼承人之一
      ，且未辦理限定或拋棄繼承。
（八）上開不爭執事項，並有下列證物附卷可稽：檢驗報告6 份
      、原告至訴外人甲○○處看診之病歷表1 份（均為影本，
      見本院卷一第10頁至第15頁、第224 頁至第227 頁）、臺
      大醫院檢驗累積報告及診斷證明書、台北榮總檢驗報告、
      恩主公醫院診斷證明書、身心障礙手冊各1 份（均為影本
      ，見本院卷一第17頁至第21頁）、中央健康保險局98年1
      月15日健保承字第0980 000239 號函附原告之投保及就醫
      資料（見本院卷一第183 頁至第185 頁）、臺大醫院98年
      3 月5 日校附醫秘字第0980001353號函、98年7 月17日校
      附醫秘字第0980902840號函、恩主公醫院98年3 月4 日（
      97 ） 恩醫事字第0292號函、98年6 月26日（98）恩醫事
      字第0976號函、台北榮總98年3 月10日北總企字第098000
      4425號函、98年7 月22日北總企字第0980014815號函及各
      所附病歷影本（見本院卷二第2 頁至第22頁、第26頁至第
      183 頁、第220 頁至第256 頁、本院卷三第273 頁至第
      285 頁、第288 頁至第286 頁）、將軍澳醫院病歷影本（
      見本院卷二第186 頁至第192 頁）。
三、兩造於98年6 月9 日本院言詞辯論時（見本院卷二第210 頁
    背面），協議簡化爭點為：
（一）事實爭點：
1.原告至仙伯堂診所就診期間，訴外人甲○○曾否醫囑原告不得
  服用含降血壓藥在內之一切西藥？訴外人甲○○對原告所施以
  之醫療行為是否有疏失？原告至仙伯堂診所就診之次數為何？
2.原告慢性腎衰竭之結果與訴外人甲○○之醫療行為間有無因果
  關係存在？
3.如訴外人甲○○之醫療行為確有疏失，原告是否因此受有勞動
  能力之減損？其減損之比例？原告關於慰撫金之請求是否過高
  ？
（二）法律爭點：
1.訴外人甲○○對原告之醫療行為，有無民法第191 條之3 之適
  用？
2.原告因腎衰竭而喪失勞動能力之期間，應適用勞動基準法第54
  條第1 項第1 款於97年5 月14日修正前或後之規定（即算至原
  告60歲或65歲）？
四、本院之判斷：
（一）本院前依職權囑託行政院衛生署依原告上開全部就醫及檢
      驗之病歷資料與報告，就(1)原告於92年1 月間有無「腎功
      能受損」」之相關病症、診斷或醫學檢驗數值異常情形？
      如果有，其「腎功能受損」的嚴重度如何、是否已達慢性
      腎衰竭程度？又原告當時接受的醫療檢驗項目中，何者係
      尿素氮、尿酸、肌酸酐及中性脂肪？而上開4 項檢驗項目
      中，各與腎功能有何關連性？(2)依據鶯菘醫檢所檢驗資料
      ，原告於92年3 月10日之醫學檢驗項目中，有無關於「腎
      功能受損」之檢驗數值異常情形？如果有，該異常數值代
      表腎功能受損程度或病症為何？(3)依據原告香港將軍澳醫
      院就醫病歷資料、鶯菘醫檢所檢驗資料，原告自91年12月
      至92年4 月間接受醫學檢驗結果數值變化情形，是否已達
      慢性腎衰竭程度？如果不是，病人「腎功能受損」嚴重度
      如何？又本件病人腎功能受損與高血壓症狀間之關連性為
      何？(4)依據原告於仙伯堂中醫診所之就醫病歷資料，甲○
      ○醫師有無記載「腎功能受損」、「高血壓」之相關病症
      、診斷或檢驗數值異常情形？又原告就診次數為何？該醫
      師有無施用關於控制原告「高血壓」病症之藥方或藥材？
      另看診期間，原告血壓狀況之變化為何？醫師依原告病情
      所施用的中藥藥方、藥材、劑量或指示服用次數有無違反
      中醫醫療常規？又「澤瀉」該味中藥，有無腎毒性（即造
      成腎功能受損、發炎或其他不良影響）？(5)依據原告陽明
      醫檢所檢驗資料、台大醫院之就醫病歷資料，原告於92年
      7 月間有無「腎功能受損」之相關病症、診斷或醫學檢驗
      數值異常情形？如果有，「腎功能受損」的嚴重度如何、
      是否已達慢性腎衰竭程度？依原告腎功能受損之病況，如
      於92年7 月前控制其血壓狀況至正常數值，是否必然不會
      惡化至慢性腎衰竭程度？(6)依據原告台北榮總、恩主公醫
      院及台大醫院之就醫病歷資料，其腎功能受損情形，是否
      因此受有勞動能力之減損？若有，勞動能力減損之通常比
      例為何？(7)本件原告所罹慢性腎衰竭，是否係因服用甲○
      ○醫師自92年1 月6 日至92年7 月5 日間開立之處方所致
      ？等事項為鑑定。
（二）行政院衛生署就上開囑託鑑定事項之鑑定意見則略以：「
      （一）…自香港將軍澳醫院之病歷，病人（即原告）之腎
            功能明顯不正常，而且病歷記載血尿＋＋＋、蛋白
            尿＋＋＋，當時病人身高175cm ，體重68.4kg，依
            據MDRD估計腎小球過濾率，可得下面結果：
      ┌───┬────┬────┬────┬────┐
      │日期  │19/12/02│03/01/03│15/01/03│04/04/03│
      ├───┼────┼────┼────┼────┤
      │肌酸酐│189     │206     │196     │196     │
      │（Cr）│        │        │        │        │
      ├───┼────┼────┼────┼────┤
      │eGFR  │35      │32      │34      │34      │
      ├───┼────┼────┼────┼────┤
      │腎衰竭│第3期   │第3期   │第3期   │第3期   │
      └───┴────┴────┴────┴────┘
            由於腎功能異常超過3 個月，完全符合慢性腎衰竭
            之定義。依鶯菘醫學檢查化驗所只有1 次肌酸酐（
            Cr），報告為1.0mg/dl（其正常值為0.6 ～1.4mg/
            dl）。若同樣以MDRD之公式估計腎小球過濾率，則
            eGFR為85cc/min，屬於慢性腎衰竭第2 期。…尿素
            氮、肌酸酐、尿酸可能因為排出量不足，累積在體
            內，造成血中濃度增加，表示腎功能不良；至血漿
            中性脂肪在腎病症候群之患者，可能會升高。
      （二）在鶯菘醫學檢查化驗所之報告，內容顯示血漿肌酸
            酐為1.1mg/dl（其正常值為0.6 ～1.4mg/dl）。雖
            然血漿肌酸酐是在正常範圍內，但若使用MDRD之公
            式估計腎小球過濾率，（以體重仍為68.4kg估計）
            ，則eGFR為76cc/min，屬於慢性腎衰竭第2 期，但
            臨床上尚無明顯症狀。
      （三）依香港將軍澳醫院提供之資料，4 個月之追蹤期內
            ，病人同時有蛋白尿及血尿，且eGFR只有32～35cc
            /min，確實是慢性腎衰竭。高血壓會造成慢性腎衰
            竭，慢性腎衰竭也會引起高血壓。高血壓與慢性腎
            衰竭互為因果關係，但病人應該是免疫球蛋白A 型
            （IgA）腎小球發炎，導致慢性腎衰竭及高血壓。
      （四）(1)甲○○醫師於病歷上有記載血壓數值且為高血壓
              ，於92年7 月5 日有肌酸酐2.8mg/dl與蛋白尿4
              ＋檢驗數值異常之記載。
            (2)半年間就診共9 次，由病歷記載非半年間皆在服
              藥。
            (3)中醫治療高血壓並無標準處分，處方中有六味地
              黃丸之組成，能治療肝腎陰虛型之高血壓。
            (4)舒張壓仍高。
            (5)無違反中醫醫療常規。
            (6)至於『澤瀉』該中藥之腎毒性（即造成腎功能受
              損、發炎或其他不良影響），目前尚無實證之依
              據，且原告列舉澤瀉所引起之腎臟病理變化，與
              原告於台北榮總所作之病理報告不符。
      （五）(1)依92年7 月18日陽明X 光醫學檢查化驗所檢查資
              料，顯示肌酸酐（Cr）為2.78mg/dl ，依92年7
              月11日台灣大學醫學院附設醫院之就醫資料，顯
              示肌酸酐（Cr）為2.8mg/dl，以上兩項資料顯示
              病人已經有腎功能受損之情形。
            (2)此時原告體重為64kg，以MDRD之公式估計腎小球
              過濾率，則eGFR為26cc/min，屬於慢性腎衰竭第
              4 期。
            (3)腎臟功能衰退之速度與病人之原發疾病、血壓控
              制及病人之配合度有關，只控制其中血壓1 項，
              並無法阻止腎臟功能惡化。病人在台北榮民總醫
              院腎臟病理報告，顯示為免疫球蛋白A 型沉積性
              腎小球腎炎併腎小球硬化，此型腎小球發炎目前
              沒有任何療法可以確定根治，即使將血壓控制至
              正常數值，仍無法阻止腎小球發炎及腎功能惡化
              。
      （六）臨床上慢性腎衰竭患者之勞動力，和其血漿肌酸酐
            之數值高低，並沒有相關，因此無法以病人血漿肌
            酸酐之數值，推論其勞動力減損之程度。
      （七）依病歷紀錄看診日期似由92年1 月6 日起，開始服
            用甲○○醫師之中藥。依據病人於91年12月19日即
            有肌酸酐（Creatinine）、尿素氮（Urea）異常之
            報告，而病人於92年1 月6 日開始服用中藥，故中
            藥與腎衰竭於時間點上無因果關係；且病人為IgA
            腎炎，與中藥造成腎炎之病理形態不同，病人亦有
            高血壓與蛋白尿，病情亦較易惡化。故病人之慢性
            腎衰竭應非由甲○○所開之中藥造成。」等語。
      有行政院衛生署99年9 月13日衛署醫字第0990210715號函
      所附之行政院衛生署醫事審議委員會鑑定書乙份在卷可考
      （見本院卷三第409 頁至第412 頁）。
（三）本院審酌行政院衛生署為全國醫療機構之中央主管機關；
      其所轄設之醫事審議委員會係由醫事、法學專家、學者及
      社會人士擔任委員，且此委員會為醫事方面鑑定之專業機
      構，職務內容已明定包含司法或檢察機關之委託鑑定，此
      觀醫療法第98條第1 項第4 款、第100 條之規定即明。故
      其專業能力無庸置疑，且此委員會與兩造復均無何利害關
      係，是本院認為此委員會所為之上開鑑定意見，確實可信
      。而依上揭鑑定意見之內容，可知原告至少於91年12月19
      日在香港將軍澳醫院之病歷，即已記載其腎功能明顯不正
      常，以其血尿＋＋＋、蛋白尿＋＋＋及身高、體重，依據
      MDRD估計腎小球過濾率，並依4 個月之追蹤期內同時有蛋
      白尿及血尿，eGFR只有32～35cc /min 情事觀之，原告當
      時已確實有慢性腎衰竭之症狀。再依92年7 月18日陽明醫
      檢所之檢驗資料及依92年7 月11日台大醫院之就醫資料，
      則顯示原告已經有腎功能受損之情形，依原告體重並同樣
      以MDRD之公式估計腎小球過濾率，原告已屬於慢性腎衰竭
      第4 期。亦即原告於92年1 月6 日至訴外人甲○○處看診
      時，已有慢性腎衰竭之症狀，且其應係免疫球蛋白A 型（
      IgA ）腎小球發炎，導致慢性腎衰竭及高血壓。而高血壓
      會造成慢性腎衰竭，慢性腎衰竭也會引起高血壓，二者互
      為因果關係；加以腎臟功能衰退之速度與病人之原發疾病
      、血壓控制及病人之配合度有關，只控制血壓1 項，無法
      阻止腎臟功能惡化；原告在台北榮總腎臟病理報告，又顯
      示為免疫球蛋白A 型沉積性腎小球腎炎併腎小球硬化，此
      型腎小球發炎目前沒有任何療法可以確定根治，故即使將
      血壓控制至正常數值，仍無法阻止原告腎小球發炎及腎功
      能惡化，可知原告主張訴外人甲○○未治療其高血壓導致
      其腎臟功能惡化乙節，尚嫌無據；況中醫治療高血壓並無
      標準處分，訴外人甲○○開予原告之處方中又含有六味地
      黃丸，能治療肝腎陰虛型之高血壓，加以訴外人甲○○所
      施用之中藥藥方、藥材、劑量或指示服用次數並未違反中
      醫醫療常規。此外，訴外人甲○○所處方之「澤瀉」中藥
      ，目前又無實證可證有所謂腎毒性即足造成腎功能受損、
      發炎或其他不良影響，原告列舉「澤瀉」所引起之腎臟病
      理變化，與原告於台北榮總所作之病理報告復不相符合，
      均足徵原告主張訴外人甲○○所為治療方法，與原告腎臟
      功能惡化間有因果關係乙節，亦屬無據。上開鑑定報告依
      原告自92年1 月6 日起開始服用訴外人甲○○之中藥之情
      事，亦再確認原告服用中藥與腎衰竭於時間點上無因果關
      係；加以原告為IgA 腎炎，與中藥造成腎炎之病理形態不
      同，原告復有高血壓與蛋白尿，病情亦較易惡化，而得出
      原告之慢性腎衰竭應非由訴外人甲○○所開之中藥造成之
      結論。
（四）綜上所述，訴外人甲○○對原告所施之診療及處方之行為
      符合醫療常規，且此行為與原告腎功能受損之結果間，復
      無相當因果關係，均已值認定無誤。亦即訴外人甲○○並
      無故意或過失之不法侵害行為，導致原告權利受損；且其
      行為既已符合醫療常規，則依原告與訴外人甲○○間醫療
      契約之約定，亦已足認訴外人甲○○已屬依債之本旨為給
      付，均堪認定明確。
（五）按因故意或過失，不法侵害他人之權利者，負損害賠償責
      任。違反保護他人之法律，致生損害於他人者，負賠償責
      任。但能證明其行為無過失者，不在此限；經營一定事業
      或從事其他工作或活動之人，其工作或活動之性質或其使
      用之工具或方法有生損害於他人之危險者，對他人之損害
      應負賠償責任。但損害非由於其工作或活動或其使用之工
      具或方法所致，或於防止損害之發生已盡相當之注意者，
      不在此限，民法第184 條第1 項前段、第2 項、第191 條
      之3 固分別定有明文。然按損害賠償之債，以有損害之發
      生及有責任原因之事實，並二者之間有相當因果關係為其
      成立要件；侵權行為所發生之損害賠償請求權，以有故意
      或過失不法侵害他人權利為其成立要件，若其行為並無故
      意或過失，即無賠償之可言，最高法院30年上字第18號、
      49年台上字第2323號判例意旨亦足參照。本件訴外人甲○
      ○對原告所為之診療、處方等醫療行為並非故意或過失之
      不法侵害行為；且原告腎功能受損之結果，與訴外人甲○
      ○上開行為間亦難認為有相當因果關係，既均經認定如前
      ，則原告主張訴外人甲○○應對原告負上揭法律規定之侵
      權行為損害賠償責任，然因訴外人甲○○已經死亡，故為
      其繼承人之被告即應繼承此債務等節，於法自有未合，委
      無足採。
（六）再按因可歸責於債務人之事由，致為不完全給付者，債權
      人得依關於給付遲延或給付不能之規定行使其權利。因不
      完全給付而生前項以外之損害者，債權人並得請求賠償。
      債務人因債務不履行，致債權人之人格權受侵害者，準用
      第192 條至第195 條及第197 條之規定，負損害賠償責任
      ，民法第227 條、第227 條之1 固亦定有明文。惟本件訴
      外人甲○○之給付係屬符合債之本旨，前已述及，是其所
      為之醫療行為，自非不完全給付；且原告腎功能受損之結
      果，與訴外人甲○○之醫療行為間又不能認為有相當因果
      關係，前亦論定，則依上揭最高法院30年上字第18號判例
      意旨所示，原告請求被告為訴外人甲○○之繼承人，應繼
      受其不完全給付之損害賠償責任，核於法律規定之要件仍
      有未合，不應准許。
五、從而，原告依民法侵權行為及債務不履行規定之法律關係，
    請求被告給付原告10,151,073元及自起訴狀繕本送達被告翌
    日起至清償日止，按週年利率5%計算之利息，為無理由，應
    予駁回。
六、本件事證已臻明確，兩造其餘攻擊或防禦方法及未經援用之
    證據，經本院斟酌後，認為均不足以影響本判決之結果，自
    無再逐一詳予論駁之必要，併此敘明。
七、本件原告之訴既經駁回，其假執行之聲請已失所附麗，應併
    駁回之。
據上論結，本件原告之訴為無理由，依民事訴訟法第78條，判決
如主文。
中    華    民    國    99    年    10    月    26    日
              民事第二庭    法  官  張震武
以上正本係照原本作成
如對本判決上訴，須於判決送達後20日內向本院提出上訴狀
中    華    民    國    99    年    10    月    26    日
                            書記官  顏伯儒

司法院資訊處製作；財團法人民間司法改革基金會備份。
